【裁判字號】    95,上訴,3654
【裁判日期】    951123
【裁判案由】    偽造文書
【裁判全文】
臺灣高等法院刑事判決                95年度上訴字第3654號
上  訴  人  臺灣臺北地方法院檢察署檢察官
被      告  甲○○
選任辯護人  陳明律師
上列上訴人因被告偽造文書案件，不服臺灣臺北地方法院94年度
訴字第1428號，中華民國95年8月31日第一審判決（偵查案號：
臺灣臺北地方法院檢察署93年度偵字第18956號），提起上訴，
本院判決如下：
    主  文
上訴駁回。
    理  由
一、公訴意旨略以：被告甲○○明知張玉青（另經檢察官為緩起
    訴處分）之父親張進爵不符合行政院勞工委員會（下稱勞委
    會）所規定得申請家庭外籍監護工之資格，竟於民國90年8
    月間，與張玉青共同基於行使偽造公文書之犯意聯絡，明知
    張進爵未實際至國軍新竹醫院體檢，由甲○○在臺北縣新店
    市○○里○鄰○○○街26號張玉青家中說服張玉青後，居間仲
    介並取得偽造之國軍新竹醫院內科主任談遠安、院長鄭志承
    所用印核發雇主申請聘僱家庭外籍監護工專用診斷證明書（
    下稱診斷證明書）乙份，而於91年6月12日向勞委會申請聘
    僱家庭外籍監護工而行使之，足以生損害於國軍新竹醫院及
    勞委會對於外籍監護工管理之正確性，因認甲○○涉犯刑法
    第216條、第211條之行使偽造公文書罪嫌云云。
二、按犯罪事實應依證據認定之，無證據不得認定犯罪事實，刑
    事訴訟法第154條第2項定有明文。又認定不利於被告之事實
    ，須依積極證據，茍積極證據不足為不利於被告事實之認定
    時，即應為有利於被告之認定，更不必有何有利之證據；且
    刑事訴訟法上所謂認定犯罪事實之積極證據，係指適合於被
    告犯罪事實認定之積極證據而言，雖不以直接證據為限，間
    接證據亦包括在內，然而無論直接或間接證據，其為訴訟上
    之證明，須於通常一般之人均不致有所懷疑，而得確信其為
    真實之程度者，始得據為有罪之認定，倘其證明尚未達到此
    一程度，而有合理之懷疑存在時，自不能以推測或擬制之方
    法，以為有罪裁判之基礎。又刑事訴訟法第161條第1項規定
    ：檢察官就被告犯罪事實，應負舉證責任，並指出證明之方
    法。因此，檢察官對於起訴之犯罪事實，應負提出證據及說
    服之實質舉證責任。倘其所提出之證據，不足為被告有罪之
    積極證明，或其指出證明之方法，無從說服法院以形成被告
    有罪之心證，基於無罪推定之原則，自應為被告無罪判決之
    諭知（最高法院30年上字第816號、29年上字第3105號、76
    年台上字第4986號、40年台上字第86號、92年度台上字第12
    8號判例參照）。
三、檢察官認被告涉犯上開罪嫌，無非係以(一)被告甲○○坦承有
    經手與張玉青簽約事宜及收取機票費用等情。(二)證人張玉青
    之證述。(三)勞委會93年10月15日勞職外字第0930206775Ａ號
    函。(四)國軍新竹醫院93年10月1日93醫順字第0930001200號
    函。(五)雇主聘僱外籍勞工申請表及偽造之診斷證明書等為據
    。訊據被告甲○○堅決否認有何檢察官指訴之犯行，辯稱：
    我僅負責業務招攬及外勞的服務，包括與雇主辦理簽約、將
    申請外勞需具備之身分證、戶口名簿影本等文件交到公司客
    服部，其餘事項如送件至勞委會申請之流程，非屬我業務範
    圍，對診斷證明書係屬偽造一事，並不知情等語。
四、經查：
  (一)按證人、鑑定人依法應具結而未具結者，其證言或鑑定意見
    ，不得作為證據，刑事訴訟法第158條之3定有明文。而同法
    第159條之1第2項雖規定，被告以外之人於偵查中向檢察官
    所為之陳述，除顯有不可信之情況者外，得為證據。惟該被
    告以外之人（含共同被告、共犯、被害人、證人等），於偵
    查中向檢察官所為之陳述，性質上仍屬傳聞證據（即審判外
    之陳述），然因檢察官依法有訊問被告、證人及鑑定人之權
    ，證人、鑑定人且須「具結」，而檢察官向被告以外之人所
    取得之陳述，原則上均能遵守法律規定，不致違法取供，其
    可信性極高，為兼顧理論與實務，因而規定除顯有不可信之
    情況者外，得為證據（參考刑事訴訟法第159條之1立法理由
    ）。但被告以外之人於偵查中向檢察官所為之陳述，仍應依
    法具結，始有證據能力（最高法院94年度台上字第1644號判
    決參照）。則依上判決意旨，另案被告張玉青於93年11月16
    日偵查中之陳述（見偵18956卷第42頁），因未具結，是不
    得於本案認為具有證據能力，核先敘明。
  (二)張玉青以其父張進爵為受監護人，申請家庭外籍監護工所提
    出之診斷證明書（含巴氏量表）係屬偽造等情，有勞委會93
    年10月15日勞職外字第0930206775Ａ號函、國軍新竹醫院93
    年10月1日（93）醫順字第0830001200號函附卷可稽（見偵
    18956卷第1至12頁）。證人即偽造張進爵診斷證明書之人謝
    智州於原審證稱：因與才旺公司客服部主任房志珊私交甚篤
    ，而房志珊有業務壓力，方應其請求，偽造張進爵之診斷證
    明書，診斷證明書上印章是委託刻印業者所刻，由其蓋章，
    部分文字由其或房志珊書寫，並不認識被告，也未與之對話
    或講過電話等語（見原審卷第60至61頁）。足見卷附之偽造
    張進爵診斷證明書（見偵18956卷第10至12頁），係由房志
    珊委託證人謝智州而與謝智州共同偽造，與被告無涉。而房
    志珊歿於92年12月5日，其任職才旺公司期間，涉嫌自90年9
    月12日起至91年10月28日止，為劉春蓮等29名雇主（不含張
    玉青）申請外籍監護工案件，與證人謝智州共同偽造國軍新
    竹醫院、東元綜合醫院等醫院之診斷證明書，向勞委會申請
    聘僱外籍監護工而行使之，涉犯行使偽造公文書及行使偽造
    私文書等罪嫌，因被告死亡亦經檢察官於94年6月10日以94
    年度偵字第1006號等為不起訴處分等情，有該不起訴處分書
    在卷可稽（見偵21808第29至32頁）。房志珊既已死亡，即
    無從傳喚房志珊以證明被告就本案偽造張進爵診斷證明書一
    事是否有犯意聯絡，自不能逕為不利本案被告之推論。
  (三)才旺公司為客戶申請外籍監護工之作業流程，係由業務人員
    負責招攬客戶及售後服務，客戶有意願委託申請外籍監護工
    時，由業務人員向客戶收取申請所需文件後，交回才旺公司
    總公司客服部處理後續申請事宜，且公司行政人員會告知業
    務人員所招攬案件之申請進度及外籍監護工預定入境日期，
    以便業務人員與客戶聯繫及售後服務事宜，業據證人即曾擔
    任才旺公司竹北分公司經理之人黃國峰於原審證述明確（見
    原審卷第50頁）。而被告係於90年間進才旺公司，擔任業務
    工作，其任職之才旺公司竹北分公司並未處理行政作業，診
    斷證明書是由總公司客服部申請，本案張進爵之診斷證明書
    乃總公司客服部房主任負責申請，此後續申請作業並非屬被
    告職務範圍事項，亦為證人黃國峰證述在卷（見原審卷第50
    頁），核與被告辯稱僅負責業務招攬及外勞的服務等情相符
    。而送交勞委會之申請文件含雇主身分證影本、戶口名簿影
    本及診斷證明書，其中雇主身分證及戶口名簿影本，係由被
    告業務範圍內需負責收齊之文件，至於診斷證明書則由總公
    司客服部與雇主聯繫申請等情（見原審卷第51至52頁），亦
    與勞委會規定之外勞申請作業程序：第一階段登報求才，需
    要身分證及戶口名簿影本。第二階段待求才證明下來後，將
    雇主身分證及戶口名簿影本及診斷證明書，併送勞委會作審
    核（見原審卷第51頁）之規定相合。則被告既負責招攬客戶
    ，其負責者僅第一階段作業程序，縱係由其與客戶簽立代辦
    契約（見偵18956卷第51至53頁），及負責售後服務，被告
    既未經手診斷證明書之程序，其是否確曾參與本件偽造張進
    爵診斷證明書犯行，及對於偽造張進爵診斷證明書之事是否
    知情，即非無疑。
  (四)依證人張玉青於94年8月4日偵查中陳述，固稱雖知道仍需由
    其父親去看醫生開診斷證明，但為貪圖一時方便，而全權委
    託被告處理，其父親就不用去看醫生了云云（見偵21808卷
    第20至21頁），然其亦承被告有對其表示需要張進爵去看病
    一事，故其所謂委託被告全權處理之意，應係由被告所屬公
    司代辦申請外籍監護工之程序，至需要張進爵配合去醫院檢
    查開立診斷證明書一事，則由公司客服部聯絡負責，是公司
    客服部房主任為何嗣後未聯絡張進爵至醫院檢查，而逕與證
    人謝智州共同偽造張進爵前述診斷證明書而向勞委會申請，
    實難期被告知悉內情。又證人張玉青表示委託才旺公司代辦
    費用為2萬多元（見偵21808卷第21頁），核與卷附才旺公司
    申請外籍勞工雇主支付文件代辦規費為2萬5千元（見偵2180
    8卷第47頁反面）相近，是被告是否有就證人張玉青一案，
    多收比一般案件逾1萬元之價格，亦非無疑；而證人張玉青
    雖稱被告有向其收取健保卡等情，然為被告所否認（見偵21
    808卷第25頁）；再被告於偵查中雖坦承，證人張玉青有對
    其表示張進爵身體狀況有一點點不符合資格（見偵18956卷
    第58頁），然是否開立診斷證明書乃診斷醫師之專業判斷，
    不同醫師對於相同病患之病情所持見解，亦非一定相同，故
    被告接受證人張玉青委託件後，將之送交總公司客服部處理
    後續事宜，亦符常理。況證人張玉青因此案涉訟，雖經檢察
    官為不起訴處分，然其非無為求自己脫罪而諉責於被告之虞
    ，是不能僅憑證人張玉青前述偵查中所陳，即遽為不利於被
    告之認定。
  (五)綜上所述，被告主觀上對於偽造張進爵診斷證明書一事，既
    無所悉，又依卷存事證無足認被告與房志珊、謝智州關於本
    案偽造張進爵診斷證明書之事，有何犯意聯絡或行為分擔，
    此外，復查無其他積極證據足資證明被告有上揭所述之犯行
    ，揆諸前揭規定及判例意旨，尚不能為不利被告犯罪事實之
    認定。
五、原審本同上之見解，以檢察官所舉事證尚不足以證明被告罪
    嫌，而為被告無罪之諭知，並無不合。檢察官上訴猶執前詞
    指摘原審判決違誤，為無理由，應予駁回。
據上論斷，應依刑事訴訟法第368條，判決如主文。
本案經檢察官曾忠己到庭執行職務。
中    華    民    國    95    年    11    月    23    日
                  刑事第二十庭審判長法  官  尤豐彥
                                    法  官  黃金富
                                    法  官  魏新國
以上正本證明與原本無異。
如不服本判決，應於收受送達後十日內向本院提出上訴書狀，其
未敘述上訴之理由者並得於提起上訴後十日內向本院補提理由書
（均須按他造當事人之人數附繕本）。
                                    書記官  吳玉華
中    華    民    國    95    年    11    月    23    日


司法院資訊處製作；財團法人民間司法改革基金會備份。
